【裁判字號】    98,消債清,100
【裁判日期】    981021
【裁判案由】    清算事件
【裁判全文】
臺灣板橋地方法院民事裁定           98年度消債清字第100號
聲  請  人  甲○○
上列當事人因消費者債務清理事件聲請清算，本院裁定如下：
    主  文
聲請駁回。
聲請費用由聲請人負擔。
    理  由
一、按債務人與金融機構協商成立者，不得聲請更生或清算，但
    因不可歸責於己之事由，致履行顯有重大困難者，不在此限
    ；聲請更生或清算不合程式或不備其他要件者，法院應以裁
    定駁回之，但其情形可以補正者，法院應定期間先命補正，
    消費者債務清理條例第151條第5項、第8條分別定有明文。
二、本件聲請意旨略以：聲請人屬本條例第2 條所稱消費者，負
    債總金額為新臺幣（下同）2,188,766 元，因其有不能清償
    債務之情事，前於民國95年8月7日已依金融主管機關協調成
    立之中華民國銀行公會會員辦理消費金融案件無擔保債務協
    商機制，與最大債權機構台新國際商業銀行股份有限公司（
    下稱台新銀行）達成協商，約定自95年8 月起，分80期，利
    率0％，每月以21,549 元清償債務，至全部清償為止。然聲
    請人現無收入，1 個月光利息即須繳款31,500元，實無法負
    擔債務，爰依法聲請裁定准予清算云云。
三、本件聲請人前於95年5 月間依金融主管機關協調成立之中華
    民國銀行公會會員辦理消費金融案件無擔保債務協商機制，
    與最大債權機構台新國際商業銀行股份有限公司（下稱台新
    銀行）達成協商，約定自95年8 月起，分80期，利率0 ％，
    每月以21,549元清償債務，惟於97年2 月毀諾之事實，有聲
    請人所提之協議書、無擔保債務還款計畫之影本各1 份為證
    ，並經本院依職權向台新銀行查詢函覆屬實。是本件聲請人
    向本院聲請清算，自須審究其是否有「不可歸責於己事由致
    履行顯有重大困難」之情事。經查：
  (一)參諸消費者債務清理條例第151條第5項之立法理由可知，債
    務清償方案成立後，固由債務人按其條件履行，惟需於其後
    發生情事變更，在清償期間收入或收益不如預期，致該方案
    履行困難甚或履行不能，因不可歸責於己，始能聲請更生或
    清算。此項規定旨在避免聲請人任意毀諾已成立之協商，濫
    用更生或清算之裁判上債務清理程序，蓋以債務清償方案係
    經當事人行使程序選擇權所為之債務清理契約，債務人應受
    該成立之協議所拘束。債務人既已與金融機構協商成立，如
    認該協商方案履行有其他不適當情形，自仍應再循協商途徑
    謀求解決。聲請人主張其於86年前任職於環世旅行社有限公
    司，嗣後因懷孕而離職，且聲請人亦無領取補助金，惟聲請
    人仍有最大誠意籌措繳款，實已無法支付協商費用等語，雖
    有聲請人所附勞工投保資料單可證聲請人於86年4 月2 日於
    環世旅行社有限公司退保後即無工作之事實，然觀諸債權銀
    行陳報狀可知，聲請係於95年8 月與銀行達成協商，是以聲
    請人於協商時即處於失業狀態中，復仍正常履約繳款，迄97
    年2 月間始毀諾，足見其失業與毀諾間並無任何關聯性。
  (二)又衡諸一般經驗，聲請人依自己之清償能力，與債權人協商
    按月分期清償之金額，於未受債權人強暴、脅迫或詐欺情形
    下，應係基於自由意識，與聲請人簽訂協議書並約定每月償
    還金額，且聲請人所計算出之每月攤還金額與擬定之協議書
    ，尚須債務人簽名表示同意，該項協議始謂成立，非債權人
    單方意思表示即能成立協議。是以聲請人主張其係受脅迫始
    接受銀行協商條件等云云，洵難採取。況聲請人於95 年8月
    與最大債權銀行協商，直至97年2 月始毀諾，足徵聲請人應
    自有其籌措資金之來源，又聲請人於協商時既已明知其收入
    情形，以及將來可能支出之用途，仍同意承諾原協商條件，
    非無充分考量籌措資金來源之規劃，自不得再以同一原因反
    覆爭執。
  (三)按聲請更生或清算不合程式或不備其他要件者，法院應以裁
    定駁回之，但其情形可以補正者，法院應定期間先命補正，
    消費者債務清理條例第8 條定有明文。又聲請更生或清算不
    合程式或不備其他要件者，法院應以裁定駁回之，但其情形
    可以補正者，法院應定期間先命補正，復為同條例第8 條所
    明定。查本件聲請人具狀聲請清算，對於法定清算要件漏未
    提出到院，因清算人對自身債權債務及經濟狀況應知之甚詳
    ，在本院基於為瞭解聲請人有無不能清償債務情事之前提下
    ，前經本院於98年9月24 日定期命聲請人於20日內補正，該
    裁定於98年9 月30日合法送達聲請人，有該裁定送達證書在
    卷足稽。聲請人雖已於98年10月15日具狀陳報，然就最新財
    產歸屬清單、95暨96及97年度綜合所得資料清單，仍未予以
    補正，揆諸上揭規定說明，難謂聲請人已盡消債條例第8 條
    之規定，於法即應予以駁回。
  (四)債務人依消費者債務清理條例向法院聲請更生或清算，應認
    係債務清理之最後手段，蓋經法院裁定開始更生或清算程序
    後，債務人之生活、身分資格、工作權利等或均將受有限制
    。又該條例所定之債務清理程序採雙軌制設計，分為重建型
    之更生程序及清算型之清算程序，其立法目的在使有不能清
    償或有不能清償之虞的消費者，得依其自身負債與清償能力
    之不同情況，選擇不同程序清理其債務，以調整其與債權人
    及其他利害關係人之權利義務關係，保障債權人之公平受償
    ，謀求消費者經濟生活之更生及社會經濟之健全發展。本案
    依據各債權人向本院陳報聲請人使用信用卡消費明細之結果
    ：聲請人於93年7月22日於文文精品消費20,000 元、93年11
    月17日藏金閣珠寶消費7,000元、94年2月2 日於佳貝珠寶消
    費47,000元，足徵聲請人負債之原因顯與其恣意消費之情形
    有關，聲請人恣意為非屬通常生活所需之鉅額消費或作奢侈
    性、浪費性之消費，而不在意日後履行返還償債之能力，自
    與前開立法本旨有違。
四、綜上所述，聲請人固陳述協商條件之嚴苛，及該條件對聲請
    人之影響，惟聲請人前經協商時，其收入、支出情況與為本
    件聲請時未有明顯變動，既無情事變更，且無重大履行困難
    之處。在客觀事實未有顯著變動之下，協商金額是否逾聲請
    人之能力，核屬聲請人在協商時可得預見而據以評估可否履
    行協商條件之事實，與「不可歸責於己之事由致履行顯有重
    大困難」之要件不符，本件清算之聲請，於法不合，應予駁
    回，爰裁定如主文。關於聲請人所預繳納之郵務送達費3,74
    0 元，則待本件清算聲請事件確定後，如仍尚有剩餘，再予
    檢還聲請人，併此敘明。
中    華    民    國    98    年    10    月    21    日
              民事第二庭    法  官  連育群
上為正本係照原本作成
如不服本裁定，應於裁定送達後10日內，以書狀向本院提出抗告
，並繳納抗告費新臺幣1千元
中    華    民    國    98    年    10    月    21    日
                            書記官  溫婷雅


司法院資訊處製作；財團法人民間司法改革基金會備份。
